最高法院刑事判決　　　　　　九十六年度台上字第三四七０號
上　訴　人　乙○○
　　　　　　甲○○
上 列一 人
選任辯護人　陳淑貞律師
上列上訴人等因誣告等罪案件，不服台灣高等法院中華民國九十
三年十一月二十三日第二審判決（九十三年度上訴字第二三五九
號，起訴案號：台灣基隆地方法院檢察署九十二年度偵字第二四
０七號），提起上訴，本院判決如下：
    主  文
上訴駁回。
    理  由
按刑事訴訟法第三百七十七條規定，上訴於第三審法院，非以判
決違背法令為理由，不得為之。是提起第三審上訴，應以原判決
違背法令為理由，係屬法定要件。如果上訴理由書狀並未依據卷
內訴訟資料，具體指摘原判決不適用何種法則或如何適用不當，
或所指摘原判決違法情事，顯與法律規定得為第三審上訴理由之
違法情形，不相適合時，均應認其上訴為違背法律上之程式，予
以駁回。本件上訴意旨略稱：(1)、原判決採認交通部基隆港務局
海事評議委員會（下稱海事評議委員會）及交通部海事覆議委員
會（下稱海事覆議委員會）之鑑定結果，認該鑑定結果具公信力
，自無從執國立海洋大學操船模擬中心之問題分析，而推翻前開
鑑定結果，辯護人聲請傳訊國立海洋大學教授陳彥宏到庭說明，
即非有必要。然前開問題分析報告，係陳彥宏教授率領團隊親自
前往現場模擬碰撞之各種情形，依其專業判斷所作之分析，與海
事評議委員會及海事覆議委員會僅憑當事人主觀描述而未親臨現
場模擬下所作之評議，當以問題分析報告較為可採，何以問題分
析報告較不具公信力？又甲○○一再聲請傳訊製作問題分析報告
之陳彥宏教授到庭說明，然原審率爾認定無調查之必要，致認定
事實適用法令違誤，有應於審判期日調查之證據未予調查之違背
法令。(2)、甲○○因聽力功能障礙長期需佩戴助聽器，且助聽器
需保持乾燥始得以發揮功能，甲○○落海後，助聽器功能已全然
喪失，如何能在獲救後還能聽得清楚別人之問話而回答是白船撞
的？顯見「金益二十六號」船主丙○○及當時船上之釣客鄭忠義
等人所述，並非實在。原判決就此項有利於甲○○之主張，何以
不足採信，未說明其理由，顯有判決不備理由之違法。(3)、碰撞
發生後，「金益二十六號」於民國八十七年十月二日肇事後隨即
又再陸續載客出海釣魚，經過海上風浪沖刷，沾黏之油漆早已消
滅，而甲○○白色舢舨確實在右後艉部分有明顯之藍色油漆沾黏
，且當時海上又無其他船隻經過之情形下，若非「金益二十六號
」所撞又是為何？顯然甲○○依當時客觀情狀認定「金益二十六
號」為肇事船隻，絕無誣陷之意圖。且該藍色油漆前所未有，係
碰撞後才出現，原判決認甲○○所駕駛「深澳號」白色舢舨右後
方雖有藍色油漆，惟該藍色油漆如係舢舨於港口與其他船隻靠碰
所致，亦不無可能等語，否認甲○○為藍色「金益二十六號」所
撞，自屬判決理由不備。(4)、甲○○被撞時是背對著「金益二十
六號」，在被撞時過度驚嚇自身難保之情形下，如何能正確判斷
該船是白色或係藍色？況「金益二十六號」船身之上半段為白色
，下半段為藍色，該船說是白色或藍色均屬正確。(5)、證人方福
松偵查中供稱甲○○被救起時是其他人說被白色船隻撞到，於第
一審則稱甲○○對釣客說被白色的船撞到，證詞反覆，無可憑信
。(6)、證人黃立訓證稱伊當時有問過乙○○，但乙○○當初不願
作證，但有告訴伊說看到事情經過等語，乃原判決竟以黃立訓未
製作乙○○之警詢筆錄即推定乙○○並無目睹事實經過，顯屬率
斷。(7)、乙○○當時之站立地點，可清楚見到「金益二十六號」
船上紅綠燈，有照片可憑，基隆港務局海事評議書理由卻認以證
人所在位置，僅能看見該船上左舷之紅燈而無法看見右舷之綠燈
，因此該證人所述與事實不符等語即非正確，自不可採，乙○○
依其親自見聞，亦無偽證可言云云。
惟查原判決認定甲○○有誣告犯行、乙○○有偽證犯行，因而維
持第一審分別論處甲○○誣告、乙○○偽證罪刑之判決，駁回甲
○○、乙○○在第二審之上訴，係依憑證人鄭忠義、曾添發、郭
再安、方福松、莊寶田、陳王朝、簡素珍、卷附照片、卷附基隆
港務局海事評議書、台灣基隆地方法院八十八年度易字第二二五
號刑事判決、原審八十九年度上易字第七九五號刑事判決等證據
資料，資為甲○○等罪刑之依據，並敘明：(一)、證人鄭忠義等親
耳聽到甲○○自稱落海受傷是白船所為，且互核相符，可以採信
。而甲○○既自承於事件發生時曾目睹船隻駛來，自當明知撞擊
其舢舨之漁船船色，其事後改稱係被藍色船所碰撞，無非已知告
訴人之船色後而變更其陳述，自非可採。(二)、甲○○辯稱其所受
之傷是被告訴人丙○○駕駛之「金益二十六號」船舶推進器葉片
絞傷。惟「金益二十六號」之螺旋槳，係安置於距船首三分之二
處二米深之船底，有照片在卷可憑，甲○○就其所受之傷或謂落
海「一個手臂長」之深度時，被槳葉所傷，但「一個手臂長」之
深度未及於告訴人所駕「金益二十六號」船底裝置螺旋槳片處，
已不足認其係遭「金益二十六號」船底之螺旋槳捲傷；或謂其浮
起時遭螺旋槳捲到腿，惟其之傷勢為「左股骨頸開放性骨折併會
陰處撕裂傷，左坐骨神經斷裂」，其受傷部位靠近臀部，未見腿
部有任何之傷勢，此有前審長庚紀念醫院八十八年八月十二日（
八八）長庚院基字第一四０六號函可憑，既謂其浮起時遭螺旋槳
捲到腿，然其腿部全然無傷，是其受傷部分與其所述受傷之經過
，無法吻合；又其一度陳稱：其係遭船尾之風扇打到而已，惟「
金益二十六號」之螺旋槳並非位於船尾，更不足認其遭「金益二
十六號」船底螺旋槳所擊傷。況甲○○所駕駛之白色小舢舨，並
無遭受撞擊之痕跡，該舢舨後側之推進馬達係最易遭受自後撞擊
之處，亦無何受外力衝撞之受損跡象，有照片在卷可佐，甲○○
既稱「金益二十六號」海釣船快速衝撞該「深澳號」舢舨，然未
於「深澳號」船身發現受損之情事，亦與常情不符。(三)、本件曾
經第一審法院送請海事評議委員會、海事覆議委員會鑑定，均認
無充分證據證明告訴人所駕之「金益二十六號」海釣船，碰撞甲
○○所駕「深澳號」舢舨船。(四)、雖甲○○提出國立海洋大學操
船模擬中心「金益二十六號」漁船與「深澳號」舢舨碰撞案之問
題分析，認１、綜合月光、路燈等情況下，落水人員是可以清楚
看到船舶之輪廓，至於顏色之判斷，船身的顏色應能判讀為深色
或淺色，但能否正確判讀為何種顏色則不得而知。２、在只考慮
用車不考慮是否用舵的情形下，縱使係左舷碰撞，人員在左舷船
艏處落水，經船舶倒車後，落水人員之位置出現船舶之右舷，應
為最可能之判斷等情。惟依海事覆議委員會組織規程第三條之規
定，該部海事覆議委員會所聘專家二至五人均為臨時委員，乃視
實際需要聘請，再者，參與本案之海事評議及覆議委員學經歷均
豐富，包含船長、輪機長、中國海專講師、海洋大學兼任副教授
、引水人，且多人係海洋學院相關科系或係交通大學海洋運輸系
畢業，均學有專精，其鑑定結果自有公信力，自無從執國立海洋
大學操船模擬中心之問題分析，而推翻前開海事評議委員會及海
事覆議委員會之鑑定結果，辯護人於原審聲請傳訊國立海洋大學
教授陳彥宏到庭說明，即非有必要。(五)、乙○○雖抗辯：確實看
到藍船撞到白色小舢板，然兩船均無何受外力衝撞之受損跡象，
已如前述，與證人乙○○所證碰擊等情不符，況甲○○在海面上
大喊救命時，其位置係落於「金益二十六號」海釣船之右側方海
面，離該船約十五公尺之距離，甲○○大喊救命，經「金益二十
六號」海釣船上之乘客發覺，始倒退該船至甲○○附近，以釣竿
拉起甲○○等情，與乙○○所述，見藍船撞白色小舢板，造成白
色小舢板船頭翹起，甲○○落海之情形不同，且經第一審法院於
九十三年四月一日至現場履勘時，甲○○、乙○○對於甲○○落
海之位置所述不同，有勘驗筆錄及照片在卷可按，乙○○當時，
究有無目睹經過情形，甚為可疑等理由綦詳，就甲○○、乙○○
所辯如何不足採信，已逐一加以指駁說明，其推理論斷衡諸經驗
法則、論理法則、證據法則等皆無違背。且查：原判決已詳述海
事評議委員會、海事覆議委員會之鑑定報告，已綜合當日氣象、
風速，風向、夜色、兩船有無受損、凹陷或刮擦痕跡，甲○○所
述當時發生情境、所受傷勢所為綜合研判，而甲○○所提出之國
立海洋大學操船模擬中心之問題分析，僅就釣客是否可看見「金
益二十六號」船上之燈光、「金益二十六號」以九節航速下立即
停車並倒車情況下，縱使是左舷碰撞人員在左舷船艏處落水，經
船舶倒車後，落水人員之位置出現於船舶右舷為最可能之判斷等
之爭執，此與「金益二十六號」船上釣客即證人鄭忠義等所證見
到甲○○在「金益二十六號」右側海中求救，始告知告訴人將船
倒車救助等情境不同，且即使認當時依乙○○站立位置確能見到
「金益二十六號」漁船上之紅綠燈，亦不足影響前揭海事評議、
海事覆議委員之鑑定，原判決不採該問題分析及傳訊證人陳彥宏
，核無違背調查必要性之可言；又甲○○雖主張有聽力功能障礙
，但其亦自承被救起時曾供稱係被何船所碰撞等語（見第一審卷
第一五八頁）；再甲○○所有「深澳號」有多處微藍色油漆，惟
稽之海事評議書所載，「深澳號」右後艉部無任何碰撞受損凹陷
或擦刮痕跡，亦有卷附照片可憑，該船隻上藍色油漆容或為船舶
停靠岸邊於海浪波動時併靠船隻產生搖晃輕微擦撞而沾染他船隻
之烤漆顏色，不能據此即認「金益二十六號」有碰撞「深澳號」
，原判決對此雖未說明，惟尚不足以影響原判決認定之結果。上
訴意旨(1)(2)(3)核非上訴第三審之適法理由，另甲○○指訴伊遭救
伊之船快速撞到才落水，乙○○證稱結證看到藍色船撞到白色小
舢舨，舢舨上的人掉下水，浮上來喊救命，藍船才回頭救人等語
，均屬渠等親自見聞之事，自不容以有合理懷疑或誤認等情免渠
等誣告或偽證之責，其餘上訴意旨係對原審已調查明確並於判決
內論駁或說明之事項，徒憑己見重為事實之爭辯，或任意指摘，
顯與法律規定得為第三審上訴理由之違法情形不相適合。綜上說
明，應認本件上訴違背法律上之程式，予以駁回。
據上論結，應依刑事訴訟法第三百九十五條前段，判決如主文。
中　　華　　民　　國　九十六　年　　六　　月　二十八　日
                      最高法院刑事第六庭
                          審判長法官  呂　潮　澤
                                法官  吳　昆　仁
                                法官  孫　增　同
                                法官  趙　文　淵
                                法官  吳　　　燦
      本件正本證明與原本無異
                                      書  記  官
中　　華　　民　　國　九十六　年　　七　　月　　五　　日
                                              Ａ
